【裁判字號】    97,簡上,1176
【裁判日期】    980123
【裁判案由】    傷害
【裁判全文】
臺灣板橋地方法院刑事判決            97年度簡上字第1176號
上  訴  人
即  被  告  乙○○
上列上訴人因傷害案件，不服本院刑事庭中華民國九十七年八月
二十二日九十七年度簡字第七五九號第一審刑事簡易判決（聲
請簡易判決處刑案號：九十七年度偵字第一六九六二號），提起
上訴，本院管轄之第二審合議庭判決如下：
    主  文
原判決關於乙○○所犯普通傷害罪部分撤銷。
乙○○傷害人之身體，處拘役貳拾日，如易科罰金，以新臺幣壹
仟元折算壹日。
    事  實
一、乙○○、丙○○前因計程車排班問題糾紛互有不快，於民國
    九十七年四月十八日下午五時三十分許，在臺北縣板橋市火
    車站東二門出口，甲○○攜同乙○○在該處與丙○○洽談糾
    紛排解，詎雙方仍產生口角爭執，丙○○竟基於傷害人之身
    體之犯意，乃自自己計程車上取出柺杖鎖毆打乙○○之頭部
    ，乙○○因而閃躲並以手肘阻擋，又逃離至其自身計程車處
    ，然丙○○仍持續追打乙○○，乙○○因此受有鼻子裂傷併
    鼻骨骨折、左手肘裂傷併挫傷、左手大拇指裂傷併挫傷、左
    胸下緣挫傷之傷害（丙○○此部分所犯普通傷害罪部分，業
    經原審判處拘役五十五日，如易科罰金，以新臺幣一千元折
    算一日確定）。乙○○為排除丙○○現在不法之侵害，並防
    衛自己身體之權利，遂基於防衛之意思，自其自身計程車處
    取出柺杖鎖持以抵擋並予以反擊丙○○之身體，然於該過程
    中因丙○○所持柺杖鎖已遭同車隊之人搶走，故其抵擋、反
    擊已超越客觀上必要之程度，致丙○○受有右眉紅腫、流鼻
    血、前胸擦傷、後頸部紅腫、右臂擦傷、左前臂擦傷、右背
    紅腫、右肘紅腫及右手背紅腫之傷害，而有防衛過當之行為
    。
二、案經乙○○、丙○○分別訴由臺北縣政府警察局板橋分局報
    告臺灣板橋地方法院檢察署檢察官偵查後聲請簡易判決處刑
    。
    理  由
一、訊據上訴人即被告乙○○固不否認於上揭時地自其自身計程
    車處取出柺杖鎖持以抵擋告訴人丙○○之攻擊，並予以反擊
    丙○○之身體，且告訴人丙○○受有右眉紅腫、流鼻血、前
    胸擦傷、後頸部紅腫、右臂擦傷、左前臂擦傷、右背紅腫、
    右肘紅腫及右手背紅腫之傷害為其所造成之事實，惟辯稱：
    我是正當防衛，應不構成犯罪云云。
二、經查：
  (一)被告乙○○、丙○○前因計程車排班問題糾紛互有不快，故
    於上揭時地由證人甲○○攜同被告乙○○在該處與告訴人丙○○洽談糾紛排解，詎雙方仍產生口角爭執，告訴人丙○○
    竟自自己計程車上取出柺杖鎖毆打被告乙○○之頭部，被告
    乙○○因而閃躲並以手肘阻擋，又逃離至其自身計程車處，
    然告訴人丙○○仍持續追打被告乙○○，致被告乙○○受有
    上開傷害，故被告遂自其自身計程車處取出柺杖鎖持以抵擋
    告訴人丙○○之攻擊，並予以反擊丙○○之身體，因而致告
    訴人丙○○受有右眉紅腫、流鼻血、前胸擦傷、後頸部紅腫
    、右臂擦傷、左前臂擦傷、右背紅腫、右肘紅腫及右手背紅
    腫之傷害，已分別據證人甲○○、被告乙○○於本院審理中
    證述及陳述明確（參見本院卷九十八年一月十五日審判筆錄
    第三—六頁），並有聯合醫院和平院區所出具告訴人丙○○
    之診斷證明書、亞東紀念醫院所出具被告乙○○之診斷證明
    書各一紙在卷可參（參見偵卷第十五、二十頁），是告訴人
    丙○○先持柺杖鎖毆打被告乙○○，致被告乙○○受有上開
    傷害，之後被告乙○○再持柺杖鎖阻擋、反擊告訴人丙○○
    ，亦致告訴人丙○○受有前揭傷害之事實，均堪認定。
  (二)按對於現在不法之侵害，而出於防衛自己或他人權利之行為
    ，不罰。但防衛行為過當者，得減輕或免除其刑，刑法第二
    十三條定有明文。次按刑法上之防衛行為，祇以基於排除現
    在不法之侵害為已足，防衛過當，指防衛行為超越必要之程
    度而言，防衛行為是否超越必要之程度，須就實施之情節而
    為判斷，即應就不法侵害者之攻擊方法與其緩急情勢，由客
    觀上審察防衛權利者之反擊行為，是否出於必要以定之（最
    高法院六十三年台上字第二一０四號判例意旨可資參照）。
    本件依證人甲○○於本院審理中之證述：我們車隊的隊長叫
    我帶被告與那個人說這件事就算了，不要再吵架，我就帶被
    告要去說，結果兩人說一說，結果講不到三句話，他們就吵
    架了，丙○○拿拐杖鎖打人，拿起來就打被告等語（參見本
    院卷九十八年一月十五日審判筆錄第三頁），及被告乙○○
    於警詢中之陳述：……我為了要自衛，於是我到自己車上拿
    出鎖方向盤的大鎖，阻擋他（指丙○○）砍殺過來的刀，過
    程當中有對於對方的身體部位造成傷害，因為我想把對方的
    武器打落，過程當中被別人搶走，所以他用牙齒咬我左手大
    拇指。……我有拿方向盤大鎖來自衛，只有我跟他在毆打，
    他的鐮刀是被他車隊的人搶走的等語以觀（參見偵卷第六頁
    ），足見被告乙○○係在告訴人丙○○持柺杖鎖追打之情況
    下，為排除告訴人丙○○現在不法之侵害，並防衛自己身體
    之權利，始自其自身計程車處取出柺杖鎖持以抵擋、反擊，
    符合正當防衛之要件。惟在阻擋、反擊過程中，告訴人丙○○所持柺杖鎖已遭同車隊之人搶走，攻擊性已大幅降低，被
    告乙○○於此際理應採取較低危險性之阻擋、反擊措施，然
    其卻仍持柺杖鎖為阻擋、反擊之高危險性措施，造成告訴人
    丙○○受有右眉紅腫、流鼻血、前胸擦傷、後頸部紅腫、右
    臂擦傷、左前臂擦傷、右背紅腫、右肘紅腫及右手背紅腫之
    傷害，且由告訴人丙○○所受傷害之部位遍及臉部、前胸部
    、後頸部、右背部、雙手等情觀之，被告乙○○在客觀上顯
    已逾越行使正當防衛權所必要之程度，而屬防衛過當。
  (三)綜上所述，被告乙○○前開所辯：其行為符合正當防衛而不
    構成犯罪云云，要屬避重就輕之詞，尚無可採。從而，本件
    事證已臻明確，被告乙○○之犯行尚堪認定，應予依法論科
    。
三、核被告乙○○所為，係犯刑法第二百七十七條第一項普通傷
    害罪。又被告防衛行為過當，爰依刑法第二十三條後段之規
    定，減輕其刑。聲請簡易判決處刑意旨漏未論述被告乙○○
    傷害告訴人丙○○犯行之部分係屬正當防衛，僅因防衛行為
    過當而仍成立普通傷害罪，容有未洽。另防衛過當之行為在
    本質上仍屬故意行為，僅因行為人行為時係處於特別情狀下
    ，欠缺足夠時間與清晰理智判斷，致防衛行為逾越必要之程
    度，其行為在法律評價上可非難性較低，法律乃特別規定得
    減輕或免除其刑，均併此敘明。
四、原審認被告乙○○就所犯普通傷害罪部分罪證明確，予以論
    罪科刑，固非無見。惟原審未適用刑法第二十三條後段防衛
    過當之規定，予以減輕其刑，則有未洽。被告乙○○上訴意
    旨指摘原判決未依正當防衛之理由諭知無罪雖無理由，惟原
    判決既有上開可議之處，自應由本院將原判決關於被告乙○○所犯普通傷害罪部分撤銷改判。爰審酌被告乙○○犯罪之
    動機係為阻擋告訴人丙○○之攻擊，惟其仍以防衛過當行為
    為之，造成告訴人丙○○受有前揭傷害等一切情狀，量處如
    主文所示之刑，並諭知易科罰金之折算標準。
據上論斷，應依刑事訴訟法第四百五十五條之一第一項、第三項
、第三百六十九條第一項前段、第三百六十四條、第二百九十九
條第一項前段，刑法第二百七十七條第一項、第二十三條後段、
第四十一條第一項前段，刑法施行法第一條之一，判決如主文。
本案經檢察官蘇振文到庭執行職務。
中    華    民    國    98    年    1     月    23    日
                  刑事第六庭    審判長法  官  胡堅勤
                                      法  官  盧軍傑
                                      法  官  林家賢
上正本證明與原本無異。
不得上訴。
                                      書記官  林政良
中    華    民    國    98    年    1     月    23    日
附錄本判決論罪科刑法條：
刑法第二百七十七條第一項：
傷害人之身體或健康者，處三年以下有期徒刑、拘役或一千元以
下罰金。


司法院資訊處製作；財團法人民間司法改革基金會備份。
